【裁判字號】    94,訴,4098
【裁判日期】    951207
【裁判案由】    商標註冊
【裁判全文】
臺北高等行政法院判決
                                     94年度訴字第04098號
                              .
原      告  美商‧迪吉歐北美公司
代  表  人  史帝夫‧羅森
訴訟代理人  邵瓊慧律師（兼送達代收人）
            李如龍律師
被      告  經濟部智慧財產局
代  表  人  蔡練生（局長）
訴訟代理人  甲○○
上列當事人間因商標註冊事件，原告不服經濟部中華民國94年10
月27日經訴字第09406137960號訴願決定，提起行政訴訟。本院
判決如下：
    主  文
原告之訴駁回。
訴訟費用由原告負擔。
    事  實
一、事實概要：原告於民國（以下同）93年02月27日以「3D Twi
    st Bottle Design」立體商標，指定使用於商標法施行細則
    第13條所定商品及服務分類表第33類之含酒精飲料商品，向
    被告申請註冊，並聲明主張優先權，於商標註冊申請書中載
    明該優先權基礎案之申請日為92年10月29日，申請案號78/3
    20,246號，首次申請國家為美國。案經被告審查，認本件商
    標之立體圖，指定使用於前揭商品，不足以使商品之相關消
    費者認識其為表彰商品之標識，並得藉以與他人之商品相區
    別，應不准註冊，爰以94年05月17日商標核駁第285038號審
    定書為核駁之處分。原告不服，提起訴願，經訴願決定駁回
    ，原告猶未甘服，遂向本院提起行政訴訟。
二、兩造聲明：
  (一)原告聲明：
  1.原處分及訴願決定均撤銷。
  2.並命被告准予原告申請第000000000號「3D Twist Bottle」
    立體商標之註冊。
  3.訴訟費用由被告負擔。
  (二)被告聲明：
  1.駁回原告之訴。
  2.訴訟費用由原告負擔。
三、兩造之主張：
甲、原告主張：
  (一)按「立體商標可能的申請態樣如下：(1)商品本身的形狀；(2)
    商品包裝容器之形狀；(3)立體形狀標識（商品或商品包裝容
    器以外之立體形狀）；(4)服務場所之裝潢設計；(5)文字、圖
    形、記號或顏色與立體形狀之聯合式。」為被告頒定之「立
    體、顏色及聲音商標審查基準」2.3之規定，故商品之包裝
    形狀，得以作為立體商標之樣態之一；又「立體商標要能獲
    准，須合識別性、非功能性及一般商標註冊之要件。」亦為
    前述審查基準2.1所載。
  (二)本案商標已符合立體商標之構成要件，應得以註冊:
  1.本案商標已具備識別性:
    (1)按「商標應足以使商品或服務之相關消費者認識其為表彰
      商品或服務之標識，並得藉以與他人之商品或服務相區別
      。」「商標不符合第5條規定者，不得註冊。」分別為商
      標法第5條、第23條第1項第1款所明定；亦即，標誌具備
      得以區別其他商品之功能，始具有識別性，始得註冊為商
      標。
    (2)本案商標係一酒瓶之形狀，瓶身中下方特別以三條粗圓的
      立體扭曲造型，以一定弧度及渾厚的形式，在酒瓶中段刻
      出扭曲酒瓶之意象。扭轉之凹痕深厚，絕非一般酒瓶薄薄
      的玻璃瓶身所可造成，予人寓目印象鮮明深刻，有區別自
      他商品之功能，應具體先天識別性無疑。
    (3)又就酒瓶之其它部分，原告同意放棄其專用權，保留立體
      扭轉圖案之專用。原告在申請之初，雖漏未作出此項放棄
      部分專用權之聲明，由於該瑕疵得以補正，因此，不影響
      申請日，此復為前述基準2.2.2所明確規定。原告已於94
      年07月10日去文被告，聲明放棄一般酒瓶形狀之專用權，
      保留立體扭轉圖案之專用權。就此立體扭轉圖案，其顯著
      性獨特，具有識別性無疑。
    (4)經查，市面上各式酒瓶，並無任何一種酒瓶曾用「立體扭
      轉」圖案以表彰其商品來源，本案商標之酒瓶，是各式酒
      瓶中獨一無二之造型，予人印象深刻。本案商標係使用於
      甜伏特加酒，茲比較市面上其它伏特加酒，本案商標具有
      區別自他商品之功能，其顯著性足以使一般消費者辨識其
      來源，茲檢送各種酒瓶照片，以供卓參。
    (5)「識別性」係商標獲准之絕對必要要件，為世界各國商標
      法所共通之商標構成要件之一。查本案商標（3D Twist B
      ottle）已獲美國USPTO之初步核准並公告，在阿爾巴尼亞
      、阿爾及利亞、巴布達、亞美尼亞、阿魯巴、澳洲、亞塞
      拜然、保加利亞、哥倫比亞、哥斯大黎加、捷克共和國、
      喬治亞、薩爾瓦多共和國、海地、冰島、拉脫維亞共和國
      、摩多瓦、尼泊爾、尼加拉瓜共和國、羅馬尼亞、俄羅斯
      、斯洛伐克共和國、聖基特斯、土庫曼、烏克蘭、烏茲別
      克斯坦等多國已獲得各該商標局核准註冊，足證本案商標
      已獲世界各國商標肯定具備識別性，始得註冊，此有各國
      核准及註冊料可證。
  2.就非功能性部分而言:
    商標法第23條第1項第4款規定：「商品或包裝之立體形狀係
    為發揮其功能性所必要者」，不得註冊。又依前述審查基準
    2.5之規定，功能性判斷的考慮因素如下：
    (1)該形狀是否為達到該商品之使用或目的所必須:
      按「所謂『該形狀為達到該商品之使用或目的所必須』
        ，係指該形狀無其他的替代形狀，可供其他競爭者選擇
        ，而為發揮其商品之使用目的所必要。」為前述審查基
        準2.5.2所載。
      倘若原處分所稱「依商品相關消費者之認知，通常會將
        其瓶身之扭轉造型視為商品好握，不易滑落」等語屬實
        ，則此扭轉圖樣是使「商品好握，不易滑落」所必須，
        且該形狀無其他的替代形狀，可供其它競爭者選擇，惟
        如欲使酒瓶好握不易滑落之形狀，有許多方式可供選擇
        ，例如細小環狀橫條紋，環繞瓶身，或以許多細小微凸
        圓點密集點於瓶身上等等，均可以達到使「瓶身好握，
        不易滑落」之功能，是以，被告核駁理由顯不成立。
    (2)該形狀的製作成本或方法是否比較簡單、便宜或較好:
      按「該形狀的製作成本或方法若係比較簡單、便宜或較
        好，一旦允許該形狀註冊為立體商標，取得商標獨占權
        後，其他業者為避免侵害該商標，勢必增加製造成本或
        使用較困難或較差的製造方式製造其他形狀，浪費社會
        經濟資源，如此顯將造成不公平競爭，並嚴重影響公益
        。」為前述審查基準2.5.2所規定。
      惟本案商標之扭轉圖案渾厚獨特，並須具備較厚之玻璃
        瓶身始可作出其效果，因此其製作成本較高，方法亦不
        簡便，要無符合此項功能性之事由無疑。
  3.本案商標亦符合其它一般商標註冊之要件，為被告未爭執之
    部分，因此，本案商標符合此項立體商標之構成要件，實毋
    庸贅言。
  (三)本案商標之創用沿革:
  1.原告係屬「DIAGEO」集團的成員之一，旗下包括約計三十餘
    家公司，是全球高級酒類事業的領導者，擁有一系列世界上
    最受歡迎的高級酒類品牌；此外，DIAGEO集團還有許多在個
    別市場與品項策略運作的品牌。
  2.以下是DIAGEO集團在全球首重的八大品牌：
    (1)Johnnie Walker（約翰走路威士忌）:
      世界排名第一的蘇格蘭威士忌，每年在全球120個國家的
      銷量超過1億2千萬瓶。
    (2)Smirnoff（思美洛伏特加）:
      世界上銷量最大的伏特加品牌，每一秒鐘平均售出102杯
      。延伸產品包括Smirnoff Twist、Smirnoff ICE、Smirno
      ff Black ICE等即飲與調和性伏特加飲品。
    (3)Baileys（貝禮詩香甜酒）:
      由純正愛爾蘭奶油調配而成，世界排名第一的香甜酒，在
      超過130個國家銷售。
    (4)Guinness（健力士黑啤酒）:
      世界上最受歡迎的黑啤酒，也是愛爾蘭的文化表徵之一。
      在159個國家銷售，每一天有超過1千萬杯的Guinness被人
      們享用。
    (5)J&B:
      當今歐洲排名第一、世界排名第二的蘇格蘭威士忌，由42
      種高級純麥威士忌調和而成，每年全球銷量超過6百萬箱
      。
    (6)Captain Morgan:
      擁有獨特深度口味的蘭姆酒，可以輕易調配成各種調和性
      酒精飲料。
    (7)Cuervo:
      全球最受歡迎的龍舌蘭酒，在90個國家銷售，是調配出「
      瑪格麗特」的必備基酒的之一。
    (8)Tanqueray:
      美國銷量最大的進口琴酒，以其清澈乾爽的口感著稱，此
      有原告台灣分公司出版之「Therightmix」刊物，可證。
  3.原告自2003年起將暢銷全球之SMIRNOFF伏特加，混合水果口
    味，包括西瓜、草莓、藍莓等，分別調製成各種口味之甜伏
    特加酒，並取其將各式水果放入含SMIRNOFF伏特加酒之果汁
    機中，扭轉混合之意，將酒瓶創新為「Twist Bottle」，此
    有其彩色商品型錄可證。
  4.且經由「Google」網站檢索「SMIRNOFF TWIST BOTTLE」，
    共有2萬7千筆資料，經點選進入多筆資料，得知架設於世界
    多國之不同網站均介紹標有本案商標之商品。由網站上的熱
    烈反應，足以證明「SMIRNOFF TWIST BOTTLE」已廣為消費
    者熟知，此有Google網站下載之資料可證。
  5.標有本案商標「3D Twist Bottle」之伏特加酒，由歐洲及
    美國開始銷售，行銷遍及全球，2004年間在全球共計銷售1,
    440萬瓶。由於瓶身造型特殊，酒瓶之造型已深入相關消費
    者心中。
  (四)綜上，本案商標係由一酒瓶設計及特殊之立體扭轉圖案所組
    成，原告已聲明放棄一般酒瓶形狀之專用權，保留立體扭轉
    圖案之專用權。該立體扭轉圖案具備識別性亦不具功能性，
    符合我國立體商標之註冊要件，並已在美國及澳洲等世界
    27個國家取得核准或註冊。懇請 鈞院明鑒，賜准本案商標之
    註冊，實為德感。
乙、被告主張：
  (一)經核原告雖於訴願期間針對酒瓶部份聲明放棄專用，僅保留
    立體扭轉圖案之部分，惟就所主張瓶身下方之旋轉波浪型設
    計，依商品相關消費者之認知，通常僅將其視為該酒瓶包裝
    容器之美觀設計，而非區別商品來源之標識。且該瓶身指定
    使用於「含酒精飲料」商品，依市面上之酒精飲料包裝容器
    形狀，樣式多樣，五花八門，原告雖辯稱市面上並無以「立
    體扭轉」為瓶身設計之酒瓶，惟酒瓶容器形狀商標之識別性
    較低，更遑論以該瓶身之一部分扭轉設計作為商標之識別標
    識；況本件立體商標表彰之商品在台灣僅籌備上市階段，更
    不足以使商品之相關消費者認識其為表彰商品之標識，並得
    藉以與他人之商品相區別。至於原告聲稱瓶身之扭轉設計並
    非發揮其功能性所必要，應無商標法第23條第1 項第4 款規
    定之適用，惟本案並非以前開條款為核駁依據。
  (二)又原告僅附「Google」相關網站介紹該商品之資料，並未檢
    送該商標在台灣之任何使用證據，應不符合商標法第23條第
    4 項「經原告使用且在交易上已成為原告商品之識別標識」
    之要件。原告指稱「相同商標已獲得美國USPTO之初步核准
    公告，及在冰島、俄羅斯、阿爾及利亞、薩爾瓦多等國取得
    註冊，該酒瓶容器應足具商標識別性」等語，按各國國情不
    同，法制互異，尚難執為本件應予核准之論據。
  (三)綜上，被告依法核駁其註冊之申請，並無不合，爰請求判決
    駁回原告之訴。
    理  由
一、按「商標得以文字、圖形、記號、顏色、聲音、立體形狀或
    其聯合式所組成。前項商標，應足以使商品或服務之相關消
    費者認識其為表彰商品或服務之標識，並得藉以與他人之商
    品或服務相區別。」、「商標有下列情形之一者，不得註冊
    ：一、不符合第5 條規定者。」分別為商標法第5 條及第23
    條第1 項第1 款所規定。
二、本件係原告於93年02月27日以「3D Twist Bottle Design」
    立體商標，指定使用於商標法施行細則第13條所定商品及服
    務分類表第33類之含酒精飲料商品，向被告申請註冊，案經
    被告審查，認本件商標之立體圖，指定使用於前揭商品，不
    足以使商品之相關消費者認識其為表彰商品之標識，並得藉
    以與他人之商品相區別，應不准註冊，爰以94年05月17日商
    標核駁第285038號審定書為核駁之處分。原告則不服，為如
    事實欄所載之主張。是以，本件之爭執，厥在於系爭商標是
    否具識別性？
三、本院判斷如下：
  (一)按「商標包含說明性或不具識別性之文字、圖形、記號、顏
    色或立體形狀，若刪除該部分則失其商標之完整性，而經申
    請人聲明該部分不在專用之列者，得以該商標申請註冊。」
    固為商標法第19條所明定，惟商標圖樣整體為說明性或不具
    識別性者，應有商標法第23條第1項第1款之適用，自不適用
    聲明不專用之規定。（被告公告之「聲明不專用」審查要點
    三參照）。而判斷是否具有識別性，被告公告之「立體、顏
    色及聲音商標審查基準」中審查基準2.4 「立體商標識別性
    之判斷」中列有各項相關參考因素。
  (二)本件「3D Twist Bottle Design」立體商標圖樣上之酒瓶，
    係指定使用於商標法施行細則第13條所定商品及服務分類表
    第33類之「含酒精飲料」之商品，雖其瓶身刻畫有扭轉凹痕
    設計，惟仍不失酒瓶之態樣，即該酒瓶為包裝「含酒精飲料
    」之容器；依被告所發布「立體、顏色及聲音商標審查基準
    」2.3 中之申請態樣，應屬(2)商品包裝容器之形狀，而非屬
    (3)立體形狀標識（商品包裝容器以外之立體形狀），合先敘
    明。
  (三)查本件立體商標，係商品包裝容器之形狀，已如上述；其外
    觀僅瓶身下方設有旋轉波浪型設計，依商品相關消費者之認
    知，通常會將其視為包裝商品之形狀，而非區別商品來源之
    標識；本件立體商標係指定使用於「含酒精飲料」商品，以
    市面上之酒精飲料包裝容器形狀，樣式繁多觀之，其識別性
    自屬較低，相關消費者無從藉此辨識其產製來源，進而認識
    其為表彰商品之標識；況本件立體商標表彰之商品在台灣僅
    籌備上市階段，依原告僅檢附「Google」相關網站介紹該商
    品之資料，並未能舉證證明該商標在台灣之任何使用證據，
    自不符合商標法第23條第4 項「經原告使用且在交易上已成
    為原告商品之識別標識」之要件，是系爭商標不足以使商品
    之相關消費者認識其為表彰商品之標識，並得藉以與他人之
    商品相區別，自不具識別性。雖原告同意放棄一般酒瓶形狀
    之專用權，惟就其所保留之立體扭曲圖案部分，指定使用於
    「酒精飲料」商品，仍不具識別性。從而，被告以本件商標
    有違商標法第23條第1 項第1 款規定所為核駁之處分，依法
    自無不合。
四、綜上所述，被告依商標法第23條第1 項第1 款之規定，所為
    本件商標應予核駁之處分，並無不合。訴願決定遞予駁回，
    亦無違誤，均應予維持。本件原告之訴為無理由，應予駁回
    。
五、本件事證已明，兩造其餘之陳述，於判決結果不生影響者，
    不予一一論述，附予敘明。
據上論結，本件原告之訴為無理由，爰依行政訴訟法第98條第3
項前段，判決如主文。
中    華    民    國    95    年    12    月     7    日
                     第七庭審判長法  官  李  得  灶
                                 法  官  李  玉  卿
                                 法  官  黃  秋  鴻
上為正本係照原本作成。
如不服本判決，應於送達後20日內，向本院提出上訴狀並表明上
訴理由，如於本判決宣示後送達前提起上訴者，應於判決送達後
20日內補提上訴理由書（須按他造人數附繕本）。
中    華    民    國    95    年    12    月     7    日
                                 書記官  蘇  婉  婷


司法院資訊處製作；財團法人民間司法改革基金會備份。
